最高法院民事判決　　　　　　　　　　　　　　　八十八年度台上字第一六六五號
　　上　訴　人　許秀源即丸井水電工程行
　　被 上訴 人　嘉義市警察局
　　法定代理人　林世當
右當事人間請求給付工程款等事件，上訴人對於中華民國八十七年八月三日台灣高等
法院台南分院第二審判決（八十七年度上字第一七八號），提起上訴，本院判決如左
：
    主  文
原判決廢棄，發回台灣高等法院台南分院。
    理  由
本件上訴人主張：伊於民國八十五年十一月二十二日及同年十二月二十四日，分別向
被上訴人承包嘉義市○○路與德明路口等七處交通號誌維修工程、被上訴人代辦住都
局嘉義市○○○○號道路（友忠路）交通號誌設置工程及被上訴人代辦住都局嘉義市
蘭潭二等三、四號道路交通號誌設置工程等三項工程（以下稱系爭工程），工程款總
計新台幣（下同）三百六十二萬元，被上訴人已給付伊二百二十七萬二千零三十五元
，尚欠一百三十四萬七千九百六十五元未為給付。又伊向被上訴人繳交履約保證金一
百零六萬五千元，被上訴人僅退還六十八萬四千一百元，其餘三十八萬零九百元尚未
退還。目前系爭工程均已完工，伊屢次請求被上訴人給付工程款及退還保證金，竟為
所拒等情，求為命被上訴人給付伊一百七十二萬八千八百六十五元及加付法定遲延利
息之判決。
被上訴人則以：上訴人施工之多段式微電腦控制器未附有輔助控制卡，施工之鍍鋅鐵
桿有橫向接頭，均與工程合約之約定不合，驗收未能通過，經伊三次函示上訴人，並
限期改善及以書面申請複驗，上訴人卻置之不理，伊再於八十六年九月十七日函示上
訴人，要求依合約改善，上訴人仍執意所為，伊乃依工程合約第二十二條約定，終止
該部分合約（真意解除該部分合約）等語，資為抗辯。
原審維持第一審所為上訴人敗訴之判決，駁回其上訴，無非以：上訴人於八十五年十
一月二十二日及同年十二月二十四日分別向被上訴人承包系爭工程，總工程款計三百
六十二萬元，被上訴人已給付上訴人工程款二百二十七萬二千零三十五元，並已退還
上訴人履約保證金六十八萬四千一百元，其餘工程款一百三十四萬七千九百六十五元
未為給付，保證金三十八萬零九百元未為退還。上訴人所承作之系爭工程，其中微電
腦多段式控制器部分，十三台控制器均未裝設輔助控制卡片；二七處號誌工程部分及
十四號號誌工程中熱浸鍍鋅鐵桿部分二十二支鍍鋅鐵桿有橫向接頭等事實，有兩造提
出之工程合約（附施工項目明細表、位置圖）、影本三件、被上訴人八十六年十月二
十八日函一件、燈桿照片七張可證，復經第一審會同兩造履勘現場，認上訴人所裝設
在嘉義市○○路與自由路交岔口之鍍鋅鐵桿，其中雙臂桿除於彎頭延伸縱向處有接縫
外，在該接縫處下方約五十公尺處尚有一道焊接痕，單臂桿則在彎頭下方約五十公分
處有一焊接痕（屬十四號號誌工程）等情，有勘驗筆錄可證，且為兩造所不爭執，堪
信為真實。工程合約附圖三所示桿體中間部分不得有橫向接頭，係指鐵桿桿體全部不
得有橫向接頭，上訴人主張其所裝設之鐵桿係在桿體上方橫向接頭，並無違約，自無
足取。工程合約第十條僅賦與被上訴人監督檢查施工材料之權利，並非賦與施工之上
訴人以免責之依據，上訴人主張其於系爭工程中所使用之材料無問題云云，亦非可採
。又依證人黃耀武之證言，足認被上訴人並未同意上訴人以有橫向接頭之鐵桿施工。
桉工作有瑕疵者，定作人得定相當期限，請求承攬人修補之。又承攬人不於所定期限
內修補瑕疵者，定作人得解除契約，民法第四百九十三條第一項、第四百九十四條前
段定有明文。查工程合約中約定鐵桿不得有橫向接頭，並應於控制器中加裝輔助控制
卡，均屬合約之重要內容，而上訴人於參與比價或競標時，既已知悉，並為估算，卻
未依約施工按裝。被上訴人於驗收不合格後，曾分別於八十六年三月三日、三月三十
一日、六月二十六日前後四次，以嘉市警後字第○六一四○、八一五五、○三四○六
、○三四○七號函定相當期間要求上訴人依約定改善未果，並於同年九月十七日再以
嘉市警後字第○三四四七號函向上訴人表示依合約第二十二條約定終止該部分之合約
即解除該部分合約等情，有各該函可稽，且為上訴人所不爭執，堪認被上訴人抗辯上
開不合格部分之工程合約，業已解除等語，為可採信。次查系爭工程有瑕疵，上訴人
經被上訴人催告而未修補交付，且經被上訴人解除合約，被上訴人依台灣省各機關營
繕工程投標須知及附件第二十一點前段、第二十三點及被上訴人交通號誌工程投標須
知補充說明第四條、第十一條規定沒收系爭工程驗收合格以外部分之保證金，並無不
合。綜上所述，兩造關於十三台未裝設輔助控制卡片之微電腦多段式控制器工程及二
十二支有橫向接頭控制器之鍍鋅鐵桿工程契約，已經被上訴人合法解除，從而上訴人
請求被上訴人給付上開工程款及發還保證金，洵屬無據，不應准許等詞，為其判斷之
基礎。
上訴人向被上訴人承攬系爭工程，總工程款為三百六十二萬元，被上訴人僅給付上訴
人工程款二百二十七萬二千零三十五元。又上訴人繳交被上訴人之履約保證金為一百
零六萬五千元，被上訴人僅退還六十八萬四千一百元等情，為原審所認定之事實。原
審雖認定上訴人所承作之系爭工程中微電腦多段式控制器有十三台未裝設輔助控制卡
片，十四號號誌工程有二十二支鍍鋅鐵桿有橫向接頭，均屬違約，被上訴人已解除此
二部分之合約云云。惟契約之解除與契約之終止之涵義不同，效力亦不同。查被上訴
人致上訴人之八十六年九月十七日嘉市警後字第○三四七七號函載明：「本局（被上
訴人）認定貴行（上訴人）未履行合約規定，依合約第二十二條規定終止部分合約辦
理」，原審引用該函認為被上訴人表示依工程合約第二十二條約定終止上訴人違約部
分之工程合約，卻又引用民法第四百九十三條、第四百九十四條前段規定認為被上訴
人合法解除該部分之工程合約，自有理由矛盾之違法。次查上開上訴人違約部分原約
定之工程款如何計算﹖金額若干﹖憑據何在﹖原審未予澄清，故被上訴人未給付上訴
人之工程款一百三十四萬七千九百六十五元有無逾越該部分原約定之工程款，及被上
訴人可沒收之保證金是否為三十八萬零九百元，均滋疑義。事實尚欠明瞭，本院無從
為法律上之判斷。上訴論旨執以指摘原判決不當，聲明廢棄，非無理由。
據上論結，本件上訴為有理由，依民事訴訟法第四百七十七條第一項、第四百七十八
條第一項，判決如主文。
中      華      民      國    八十八    年      七      月     二十九   日
                              最高法院民事第五庭
                                  審判長法官  蕭  亨  國
                                        法官  吳  正  一
                                        法官  楊  隆  順
                                        法官  陳  淑  敏
                                        法官  朱  建  男
      右正本證明與原本無異
                                              書  記  官
中      華      民      國    八十八    年      八      月      十六    日
